臺灣新竹地方法院刑事判決　　　　　　　 93年度訴更字第1號
公　訴　人　臺灣新竹地方法院檢察署檢察官
被　　　告　丁○○
指定辯護人　本院公設辯護人乙○○
上列被告因殺人未遂案件，經檢察官提起公訴（93年度偵字第
2572號），經本院以93年度訴字第275號判決後，由臺灣新竹地
方法院檢察署檢察官不服判決提起上訴，並由臺灣高等法院以93
年度上訴字第2917號發回更審，本院判決如下︰
    主  文
丁○○殺人未遂，處有期徒刑貳年。緩刑伍年，緩刑期內付保護
管束。扣案之菜刀壹把沒收。
    事  實
一、丁○○與甲○○前為夫妻關係，二人於民國92年間離婚，惟
    仍共同居住在新竹縣竹東鎮○○街515巷17號。丁○○於93
    年4月28日早上，即開始飲用啤酒、米酒等酒類，至同日晚
    上11時許，在上址2樓房間內，與甲○○因相處、子女管教
    問題而發生口角爭執，甲○○並進而表示欲與丁○○分手，
    丁○○遂心生不滿，明知置放在上址1樓廚房，連刀柄總長
    28.2公分、刀刃長18.1公分、寬9.1公分之菜刀為銳器，持
    之往人體要害頭部猛砍，足以致人於死，竟仍基於殺害甲○
    ○之犯意，至1樓廚房持該菜刀返回2樓房間，並將該菜刀置
    於房間內之電視機上，甲○○見狀稱：「你拿刀作什麼，想
    殺我是不是？」等語，丁○○因飲用大量酒類已達酒精中毒
    之情形，對於事務之理解、判斷能力均較一般人為薄弱，而
    陷於精神耗弱之狀態，遂持上開菜刀朝距離僅2、3公尺，坐
    在床上之甲○○頭部、大腿砍殺數刀，並在甲○○起身欲逃
    離房間時，將電視機踢倒擋住房間門，不讓甲○○離去，甲
    ○○雖以棉被阻擋，仍受有耳前至耳後經過耳殼裂傷11公分
    和耳殼本身前後7公分深及見骨、後枕部頭皮兩道裂傷6公分
    和8公分深及見骨、顏面神經分枝斷裂致不完全顏面神經麻
    痺深及見骨、左大腿裂傷2公分之傷害，嗣丁○○見甲○○
    大量出血始己意中止，自行罷手，另新竹縣警察局竹東分局
    竹東派出所警員劉魯泉、李富銘亦於接獲甲○○之子何旭聲
    報案後，前往上址處理，並將甲○○緊急送醫，而倖免於死
    ，並扣得丁○○所有，供砍殺甲○○所用之菜刀1把，始得
    悉上情。
二、案經甲○○訴由新竹縣警察局竹東分局報請臺灣新竹地方法
    院檢察署檢察官偵查起訴。
    理  由
一、訊據被告丁○○固坦認有於上揭時、地，飲酒後因與告訴人
    為口角爭執，而持菜刀砍傷告訴人，並致告訴人受有前述傷
    害等情，惟矢口否認有何殺人未遂犯行，辯稱：當時喝醉了
    ，不知道自己做了什麼，拿菜刀只是想要嚇唬告訴人云云。
    經查：
（一）按刑法上殺人未遂罪與傷害罪之區別，應視加害人有無殺
      意以為斷。被害人所受傷害程度，固不能據為認定有無殺
      意之唯一標準，但加害人下手及經過情形如何，於審究犯
      意方面，仍不失為重要參考資料；又殺人罪與傷害罪之區
      別，本視加害人有無殺意為斷，不能因與被害人並無仇怨
      ，僅因言語衝突發生口角進而鬥毆，即認無殺人之故意，
      最高法院93年度臺上字第618、3310號裁判意旨參照。
（二）上開犯罪事實，業據被告丁○○於警、偵訊中供述：在廚
      房拿菜刀砍告訴人，兩人一起喝酒，告訴人說要跟伊分手
      ，一時氣憤就拿菜刀殺她，伊有砍她頭部、腿部，在砍的
      過程中，告訴人有叫「老公不要砍我」等語（見偵查卷第
      5頁反面、第28頁），並經告訴人即遭被告持菜刀砍傷之
      被告前妻甲○○於警、偵訊中及本院93年度訴字第275號
      案件審理時指訴：大約晚上10點左右，被告告訴伊不要離
      開房間，被告下樓後沒有多久就上樓到房間，伊看到被告
      拿著菜刀往電視上放著，伊質問被告：要殺伊、砍伊是不
      是？結果被告就直接拿刀砍伊頭部，伊一直叫，有用棉被
      擋，如果沒有擋，傷勢會更嚴重等遭被告砍傷之被害情節
      甚明（見偵查卷第38頁反面、第46頁、本院93年度訴字第
      275號卷宗【以下簡稱原審卷】第43至49頁），另告訴人
      甲○○確受有耳前至耳後經過耳殼裂傷11公分和耳殼本身
      前後7公分深及見骨、後枕部頭皮兩道裂傷6公分和8公分
      深及見骨、顏面神經分枝斷裂致不完全顏面神經麻痺深及
      見骨、左大腿裂傷2公分之傷害一節，有行政院衛生署新
      竹醫院住院診斷證明書1紙附卷可稽（見偵查卷第40頁）
      。此外，復有現場照片12幀在卷為憑（見偵查卷第12至14
      頁），及被告所有持以砍傷告訴人之菜刀1把扣案可資佐
      憑，是被告確有於上開時地持扣案之菜刀砍傷告訴人頭部
      及腿部，因而致告訴人受有耳殼、頭皮及大腿裂傷之傷害
      等情，應堪認定。
（三）扣案之菜刀1把，重量為1臺斤，連同刀柄總長為28.2公分
      ，刀刃長18.1公分、刀背長17.7公分，刀背厚0.5公分，
      寬為9.1公分，刀子形狀為長方形，刀子上並留有些許頭
      髮及部分血跡一節，業經本院於審理時當庭勘驗屬實（見
      本院94年10月20日審理筆錄第14頁），按人之頭部為重要
      之器官，持上述堪以剁骨頭硬物之大型菜刀予以猛砍，足
      以奪人性命，此為被告所明知，已經被告坦認無訛（見本
      院審理筆錄第18頁），被告竟仍持刀向告訴人之頭部砍去
      ，且告訴人在遭被告砍傷後，欲設法自床上逃走，被告竟
      將房間內的電視推倒，阻擋被害人離去一節，業據告訴人
      於本院93年度訴字第275號案件審理時證述綦詳（見原審
      卷第56頁），再觀諸告訴人所受之傷勢，被告持菜刀揮砍
      告訴人之次數不止1次，經告訴人以厚重棉被抵擋，頭部
      、耳殼仍受有深及見骨之數道長度頗長之裂傷，復參以現
      場照片：棉被、地板、被告、告訴人身上均有大片血跡等
      情，被告所持凶器之種類、告訴人受傷部位、傷勢之嚴重
      程度以觀，是被告持刀砍向告訴人之際，下手甚重，有殺
      人之認識及故意至為灼然。被告辯稱：喝醉酒不知道自己
      做了什麼，沒有要殺告訴人的意思云云，係事後卸責之詞
      ，無足憑採。（被告於行為時之精神狀態，有無因飲酒而
      致精神耗弱或心神喪失，詳後述。）
（四）辯護人主張被告於行為時有精神耗弱或心神喪失等情形一
      節，經本院送鑑定結果：「評估個案（指被告）在案發時
      之精神狀態資料如下：1、個案案發當天從早喝酒到晚，
      他自己不知喝了多少酒，同時喝酒的被害人亦表示不知喝
      了多少酒。2、個案表示對當天案發過程全無記憶，案發
      後無酒測資料。3、個案被逮捕至警局後，第二天早上才
      進行筆錄。4、當天執勤員警在93年8月19日開庭時表示他
      覺得個案在案發時醉了。被害人回答辯護人時亦表示個案
      喝醉了，平常二人感情很好，喝醉酒就會打他。綜合以上
      資料，個案在案發當時已達酒精中毒，其認知、理解、判
      斷及自我控制能力極度受損，因此其行為時之精神狀態亦
      屬心神喪失。」等情，固有財團法人為恭紀念醫院94年5
      月3日（94）為恭醫字第0940000382號函暨其所附財團法
      人為恭紀念醫院精神醫療中心司法鑑定報告書1份在卷為
      憑，惟參諸被告於案發後1小時即93年4月29日凌晨0時15
      分許至警局製作筆錄時，對於自己之姓名、年籍、身分證
      字號、戶籍地及現住地等資料，均可清楚回答，並就警員
      詢問戶籍地是58或68號時，被告亦可立即清楚答覆一節，
      經本院93年度訴字第275號案件於審理時當庭勘驗被告第1
      次警詢筆錄錄音帶屬實（見原審卷第41、42頁），而被告
      亦無任何因身體健康突發之事由而事實上無法詢問之情形
      ，亦有新竹縣警察局竹東分局解送人犯報告書1紙足參（
      見偵查卷第24頁），是被告至案發後翌日（即93年4 月29
      日）上午8時許，始就案發經過情形為警員製作筆錄，實
      因刑事訴訟法第100條之3第1項規定不得夜間詢問使然，
      尚非被告因飲酒而神智不清致無法製作筆錄，應屬無疑。
（五）鑑定人對於被告實施鑑定所依據之資料，均倚賴被告於鑑
      定時所為之陳述，惟參諸被告警、偵訊時就與告訴人發生
      爭執之原因、拿菜刀砍人之經過，均能清楚之描述，又證
      人即到場處理之新竹縣警察局竹東分局竹東派出所警員劉
      魯泉於本院93年度訴字第275號案件審理時具結證述：
      「制服被告時叫他（指被告）把刀子丟掉，他有丟掉，被
      告還叫我不要繼續壓著他，他說他會和我們警察配合。」
      等語（見原審卷第58頁），再被告前僅於88年間，因酒精
      退癮性抽慉症候群之酒癮戒斷症狀就醫外，均未曾因酒精
      成癮或酒精中毒等疾病赴醫診治，此有行政院衛生署新竹
      醫院94年6月20日新醫歷字第0940003956號函、馬偕紀念
      醫院新竹分院94年6月16日馬院竹外系字第乙943735號函
      、財團法人長庚紀念醫院（林口）分院94年6月27日（94
      ）長庚院法字第0588號函暨其所附病歷資料等為據，是被
      告於案發時雖飲用大量酒類，對於外界事務之認知、判斷
      、理解能力，固較一般人為低，仍尚未達到全然無法判斷
      與認知等心神喪失之程度，堪可認定。
（六）鑑定人即財團法人為恭紀念醫院醫師丙○○於本院審理時
      鑑定意見：當時為鑑定時因不解法律有夜間禁止訊問之規
      定，而認被告之所以無法在警局立即製作筆錄，係因被告
      當時之精神狀況必須等到案發後隔天才能進行訊問，始在
      本件司法鑑定書司法評估欄（二）3、為如上之記載，警
      員於本院93年度訴字第275號案件審理時所為之證詞也要
      納入考量，鑑定被告精神狀況只能根據事後之資料予以判
      斷，從被告警詢筆錄可以得知被告尚可以記得前一天是與
      太太分手，所以氣憤拿刀砍傷，並不是完全不了解，此與
      被告實施鑑定時所為之陳述不同，有可能影響鑑定人判斷
      之結果，對於被告所實施之精神鑑定，原鑑定報告書認：
      個案在案發當時已達酒精中毒，其認知、理解、判斷及自
      我控制能力為「極度受損」，因此其行為時之精神狀態亦
      屬「心神喪失」，其中「極度受損」應修正為「受損」，
      「心神喪失」應修正為「精神耗弱」等情明確（見本院審
      理筆錄第5至10頁）。是本院綜合前開事證及鑑定結果，
      認被告行為時屬精神耗弱之人，應堪認定。綜上，本件事
      證明確，犯行堪以認定，應予依法論科。
二、核被告丁○○所為，係犯刑法第271條第2項、第1項之殺人
    未遂罪。被告雖著手於殺人行為之實施，因見被害人大量流
    血而己意中止該殺人行為之實施，被害人亦未生致死結果一
    節，除據被告於本院審理時供承甚明（見本院審理筆錄第9
    頁），且警員到場處理時，亦未見被告有繼續砍殺告訴人之
    舉動，房間內亦無傳出任何聲響等情，亦據證人劉魯泉於本
    院93年度訴字第275號案件審理時具結在卷（見原審卷第58
    、59頁），為中止未遂，爰依刑法第27條、第66條但書，減
    輕其刑至3分之2。又被告長期酗酒，智能有輕微衰退的現象
    ，但仍在正常範圍內，被告於案發當時雖飲用大量酒類，已
    達酒精中毒，其認知、理解、判斷及自我控制能力受損，惟
    在警訊時仍能清楚描述拿刀砍殺被害人之動機及經過，對於
    外界事務之理解，顯然並非全無判斷與知覺能力，應認其於
    犯罪行為時之精神狀態，尚未達到心神喪失之程度，而屬精
    神耗弱等情，業經鑑定人於本院審理時陳述甚詳，是本院綜
    合前開事證及鑑定結果，認被告行為時已處於精神耗弱之狀
    態，爰依刑法第19條第2項規定遞減輕其刑。爰審酌被告僅
    因與前妻發生口角爭執，即起意持菜刀砍殺被害人，下手部
    位為人體之重要部位頭部，且刀刀見骨，下手力道之重可見
    一斑，被害人經就醫診治後幸無大礙，並表示願意原諒被告
    ，兼衡其犯後甚有悔意，於本院93年度訴字第275號案件審
    理時即已與被害人達成和解，態度良好，且被告與被害人目
    前仍有事實上之同居關係，被告亦擔負起照顧被害人及其4
    名子女之重擔等一切情狀，量處如主文所示之刑。末查被告
    前未曾受有期徒刑以上刑之宣告等情，有臺灣高等法院前案
    紀錄表及臺灣新竹地方法院檢察署刑案資料查註紀錄表各1
    份足參，其因長期酗酒致控制力較常人為薄弱而罹本件犯行
    ，事後已深具悔意，被害人並於本院審理時表示不希望被告
    入監執行，如果被告入監，家裡即無法生活，且當庭哭泣（
    見本院審理筆錄第21頁），本院認經此刑之宣告，應知所警
    惕而無再犯之虞，因認所宣告之刑以暫不執行為適當，爰併
    予宣告緩刑5年，用勵自新；又被告長期依賴酒精，自制力
    薄弱，為導正其偏差行為，於緩刑期內併付保護管束，以觀
    後效。
三、扣案之菜刀1把，係被告所有，供本件砍殺被害人所用之物
    ，業據被告坦認無訛，爰依刑法第38條第1項第2款規定宣告
    沒收。
據上論斷，應依刑事訴訟法第299條第1項前段、刑法第271條第2
項、第1項、第27條、第19條第2項、第74條第1款、第93條第1項
、第38條第1項第2款，判決如主文。
本案經檢察官魏廷勳到庭執行職務。
中　　華　　民　　國　　94　　年　　10　　月　　31　　日
                  刑事第四庭審判長法　官　林秋宜
                                  法  官  馮俊郎
                                  法  官  蔡欣怡
以上正本證明與原本無異。
如不服本判決，應於判決送達後10日內向本院提出上訴狀 (應附
繕本 )，上訴於臺灣高等法院。
                                  書記官  謝國聖
中　　華　　民　　國　　94　　年　　10　　月　　31　　日
附錄本案論罪科刑法條全文：
刑法第271條第2項、第1項
殺人者，處死刑、無期徒刑或十年以上有期徒刑。
前項之未遂犯罰之。
